【裁判字號】    97,訴,216
【裁判日期】    970729
【裁判案由】    違反商業會計法等
【裁判全文】
臺灣雲林地方法院刑事判決             97年度訴字第216 號
公  訴  人  臺灣雲林地方法院檢察署檢察官
被      告  甲○○
選任辯護人  張智學律師
上列被告因違反商業會計法等案件，經檢察官聲請簡易判決處刑
（96年度偵字第4266號），本院認不適宜以簡易判決處刑，改依
通常程序審理，判決如下：
    主  文
甲○○共同行使偽造私文書，足以生損害於公眾及他人，處有期
徒刑陸月，如易科罰金，以銀元參佰元即新台幣玖佰元折算壹日
，減為有期徒月，如易科罰金，以銀元佰元即新台幣玖佰元
折算壹日。於「93年薪工資及伙食支領明細」上偽造之「石哲華
」署押共拾貳枚均沒收。
    事  實
一、甲○○係設於雲林縣虎尾鎮東屯里15之26號納稅義務人龍鑫
    農業機械股份有限公司（以下簡稱：龍鑫公司）之實際負責
    人，為商業會計法所規定之商業負責人，以製作薪資印領清
    冊、各類所得扣繳暨免扣繳憑單（以下簡稱：扣繳憑單）等
    ，為其附隨義務，為從事業務之人，而龍鑫公司則係營利事
    業所得稅之納稅義務人。甲○○為達逃漏稅捐之目的，與姓
    名年籍不詳綽號「小唐」之成年男子，二人均明知石哲華於
    民國93年間並未在龍鑫公司工作，亦未曾領取薪資，竟意圖
    以虛列員工薪資增加成本之不正當方法，以達逃漏納稅義務
    人龍鑫公司93年度應繳納之營利事業所得稅之目的，乃互就
    填製不實會計憑證、偽造私文書及業務上登載不實文書並行
    使為犯意之聯絡，先由「小唐」於94年間申報營利事業所得
    稅前某日，未得石哲華之同意，提供石哲華之身分證件資料
    予甲○○，再由甲○○在龍鑫公司，利用不知情之會計人員
    林麗青，將石哲華93年之薪工資共為新臺幣（下同）20萬元
    此一不實事項，登載於「93年薪工資及伙食支領明細」之會
    計憑證內，復由林麗青在該「93年薪工資及伙食支領明細」
    之「蓋章」欄內，依序偽造「石哲華」之簽名共12枚，虛偽
    表示石哲華自93年1 月1 日起至同年12月31日止，每月均簽
    名領取薪工資總計20萬元，而偽造石哲華領取薪資之不實「
    93 年 薪工資及伙食支領明細」私文書1 紙，並將此不實之
    勞務報酬支出金額列為龍鑫公司成本，甲○○再將上開支領
    明細等資料交由該公司不知情之葉發展，轉交不知情之會計
    師王智聰，據以填製業務上作成之文書，即石哲華於93年間
    在龍鑫公司支領薪資20萬元之不實扣繳憑單後，連同上開「
    93年薪工資及伙食支領明細」，持向財政部臺灣省中區國稅
    局（以下簡稱：中區國稅局）虎尾稽徵所申報龍鑫公司93年
    度營利事業所得稅，而以此不正當之方法逃漏龍鑫公司93年
    度營利事業所得稅5 萬元，足生損害於石哲華及稅捐稽徵機
    關對稅捐核課之正確性。嗣因石哲華之父親石春生接獲中區
    國稅局之核定通知書通知補繳綜合所得稅，始悉上情。
二、案經石哲華訴由臺灣雲林地方法院檢察署檢察官偵查後聲請
    簡易判決處刑。
    理  由
壹、程序部分：
一、按被告以外之人於審判外之言詞或書面陳述，除法律有規定
    者外，不得作為證據，刑事訴訟法第159 條第1 項固有明文
    。惟被告以外之人於審判外之陳述，雖不符刑事訴訟法第
    159 條之1 至第159 條之4 規定（得為證據之情形），而經
    當事人於審判程序同意作為證據，法院審酌該言詞陳述或書
    面陳述作成時之情況，認為適當者，亦得為證據。刑事訴訟
    法第159 條之5 第1 項定有明文。
二、本案被告甲○○及公訴人對於告訴人石哲華、證人陳俊龍、
    葉發展、王智聰之檢察官訊問筆錄、93年薪工資及伙食支領
    明細、勞工保險局報表、大明中學學生請假卡、學生證影本
    、中區國稅局大屯稽徵所95年7 月12日中區國稅大屯二字第
    0950021144號函暨檢送之93年度綜合所得稅核定稅額繳款書
    及綜合所得稅核定通知書、承諾書、中區國稅局虎尾稽徵所
    97年6 月17日中區國稅虎尾一字第0970009804號函等被告甲
    ○○以外之人於審判外之言詞及書面陳述，均同意作為證據
    ；且本院審酌上開言詞及書面陳述作成時之情況，亦無不適
    當之情形；又與待證事實具有關聯性，故均得作為證據。
貳、實體部分：
一、訊據被告甲○○固承認其負責龍鑫公司之員工、財務調度事
    宜，且石哲華非屬龍鑫公司之員工，係其將石哲華之身分證
    件資料交給公司不知情之會計人員，並囑咐將石哲華93年之
    薪工資為20萬元此一不實事項，登載於「93年薪工資及伙食
    支領明細」內，再由會計人員在該支領明細上偽造石哲華之
    簽名，表示石哲華領取薪資等事實。惟矢口否認有何故意逃
    漏稅捐之犯行，辯稱：本件係因綽號「小唐」經朋友介紹至
    公司工作，後來公司要報稅，「小唐」無法提供伊之身分證
    件資料供公司報稅，就說以伊朋友石哲華名義給公司報稅，
    被告始以石哲華為公司員工名義報稅，無逃漏稅捐之意思等
    語。
二、經查：
  (一)被告為龍鑫公司之實際負責人，業據被告承認，核與證人即
    龍鑫公司之名義上負責人陳俊龍，及龍鑫公司員工葉發展指
    證之情節相符（偵卷第29、31、40頁），是被告為龍鑫公司
    之負責人一情，可以認定。
  (二)石哲華於93年間並非龍鑫公司之員工，業據石哲華於偵查中
    指述歷歷（偵卷第20頁），並有勞工保險局報表、石哲華之
    大明中學學生請假卡影本、學生證影本各1 份在卷可稽（偵
    卷第5 至8 頁、第9 、10頁），復為被告所自承，是被告明
    知石哲華於93年非屬龍鑫公司之員工一情，亦可認定。
  (三)被告雖以上開情詞置辯。然查：
  1.被告自綽號「小唐」之處取得石哲華之身分證影本後，如何
    將石哲華充當為龍鑫公司之人頭員工，並囑咐該公司不知情
    之會計林麗青登載不實之薪工資發給事項於「93年薪工資及
    伙食支領明細」，再由林麗青於該支領明細上之「蓋章」欄
    內，依序偽造石哲華之簽名共12枚，表示石哲華於93年全年
    自龍鑫公司領得薪資20萬元；繼而由該公司不知情之員工葉
    發展，將石哲華之身分證影本及上開「93年薪工資及伙食支
    領明細」等資料，交由不知情之會計師王智聰，據以在業務
    上之文書即扣繳憑單上，填製石哲華於93年間，在龍鑫公司
    支領薪資20萬元之不實事項後，再連同上開「93年薪工資及
    伙食支領明細」等資料，持向中區國稅局虎尾稽徵所申報龍
    鑫公司93年度之營利事業所得稅等情，除為被告所坦承外（
    偵卷第38、39頁），並有證人陳俊龍、葉發展、王智聰之證
    述可憑（偵卷第39至41頁）；復有經偽造之「93年薪工資及
    伙食支領明細」1 紙在卷可參（本院97年度訴字第216 號卷
    《下稱：本院卷》第55頁）。
  2.又龍鑫公司以上開不實資料，向中區國稅局虎尾稽徵所申報
    93年之營利事業所得稅後，經該所核定通知石哲華之父親石
    春生補繳綜合所得稅，石哲華察覺有異，乃向中區國稅局虎
    尾稽徵所提出檢舉等情，有中區國稅局大屯稽徵所95年7 月
    12日中區國稅大屯二字第0950021144號函暨檢送之93年度綜
    合所得稅核定稅額繳款書、綜合所得稅核定通知書等在卷可
    稽（偵卷第11至16頁）；再龍鑫公司經查獲虛列石哲華之薪
    資費用後，因無法提出確切支付薪資證明，乃由該公司名義
    負責人陳俊龍立具承諾書，同意由中區國稅局虎尾稽徵所剔
    除該筆費用，並補繳營利事業所得稅一情，亦有承諾書1 紙
    在卷可佐（偵卷第46頁）；另龍鑫公司因虛列石哲華上開薪
    資費用，致漏報營利事業所得稅5 萬元一節，亦有中區國稅
    局虎尾稽徵所97年6 月17日中區國稅虎尾一字第0970009804
    號函1 份附卷可憑（本院卷第43頁）。是被告所為，已足生
    損害於石哲華及稅捐機關對稅捐核課之正確性一情，亦可認
    定。
  3.再者，綽號「小唐」之人，若果真於93年間，實際在龍鑫公
    司工作，則被告應可取得「小唐」之身分證件，顯見「小唐
    」並未在龍鑫公司工作，被告使用石哲華的身分資料報稅，
    完全只是為了逃漏稅捐。承上所述，被告明知石哲華非屬龍
    鑫公司之員工，卻以之為人頭，虛列薪資費用，而向中區國
    稅局虎尾稽徵所申報營利事業所得稅，其結果將導致逃漏所
    應繳納之營利事業所得稅，此為一般人依日常生活經驗判斷
    ，即可知悉之事，更遑論經商多年之被告，對此更難委為不
    知。故此，被告以石哲華為人頭虛列薪資費用，其目的在於
    逃漏稅捐，至為顯然。再者，被告稱石哲華之身分證件資料
    係「小唐」提供，卻對「小唐」之真實姓名、住居所地址、
    聯絡方法等項，均未能具體指明，足見被告所述，與常情有
    違，益徵被告與「小唐」間就本案犯行，有犯意之聯絡。是
    被告上開辯解，乃屬卸責之詞，不足採信。
 (四)本案事證明確，被告上開犯行堪以認定。
三、論罪科刑部分：
  (一)【新舊法比較部分】：
  1.按行為後法律有變更者，適用行為時之法律。但行為後之法
    律有利於行為人者，適用最有利於行為人之法律，現行刑法
    第2 條第1 項定有明文。中華民國刑法於94年2 月2 日公布
    修正，並於被告本案犯罪後之95年7 月1 日施行。是本案被
    告行為後，法律已有變更。因現行刑法第2 條第1 項之規定
    ，係規範行為後法律變更所生新舊法律比較適用之準據法，
    於新刑法施行後，仍應適用新刑法第2 條第1 項之規定，為
    「從舊從輕」之比較。又行為後法律有變更，比較裁判前之
    法律孰為有利於行為人時，應就罪刑有關之一切情形，比較
    其全部之結果，而為整個之適用，不能割裂而分別適用有利
    之條文。但此之所謂「不能割裂適用」，係指與罪刑有關之
    本刑而言，不包括易刑處分，事關刑罰執行之易刑處分仍應
    「分別適用」最有利於行為人之法律，最高法院有96年度台
    非字第441 號判決意旨可循。此外，本案有部分之刑法條文
    無庸比較，另有部分條文應為新舊法比較，就無庸比較之理
    由及就新舊法比較之結果，均詳如附表所示。
  2.被告行為後，商業會計法第71條規定於95年5 月24日修正公
    布，並自公布日施行，修正前規定之法定刑為「5 年以下有
    期徒刑、拘役或科或併科新臺幣15萬元以下罰金」，修正後
    為「5 年以下有期徒刑、拘役或科或併科新臺幣60萬元以下
    罰金」（即罰金刑部分提高），經比較結果，自應適用修正
    前之規定對被告較為有利。
  (二)按商業會計法之商業會計憑證，分為原始憑證及記帳憑證，
    所謂原始憑證，係指證明事項之經過，而為造具記帳憑證所
    根據之憑證，而記帳憑證則係指證明處理會計事項人員之責
    任而為記帳所根據之憑證而言，此觀諸商業會計法第15條之
    規定自明；復按薪資支出之原始憑證，為收據或簽收之名冊
    ，營利事業所得稅查核準則第71條第11款亦有規定。又觀諸
    本件卷附龍鑫公司「93年薪工資及伙食支領明細」（本院卷
    第55頁），其上除記載薪資內容外，復偽造經領款人石哲華
    簽收，係屬薪資印領清冊性質，是應認該「93年薪工資及伙
    食支領明細」，係商業會計法所規定之商業會計憑證。又商
    業會計法第71條第1 款以明知不實之事項而填製會計憑證罪
    （下稱：填製不實會計憑證罪），原即含有業務上登載不實
    之本質，與刑法第215 條之從事業務之人明知為不實之事項
    而登載於業務上文書罪，皆規範處罰登載不實之行為，屬法
    規競合，且前者為後者之特別規定，依特別法優於普通法之
    原則，自應優先適用商業會計法第71條第1 款處斷，其持該
    不實憑證申報稅捐，亦應不再論以刑法第216 條、第215 條
    之行使業務上登載不實文書罪（最高法院79年度臺上字第
    4964 號 、92年臺上字第6171號判決參照）。是本案就「93
    年薪工資及伙食支領明細」之登載不實及行使部分，即不再
    論以業務上登載不實及行使業務上登載不實文書罪。次按薪
    工資表經領薪人蓋用印章後，即表示蓋章之人已領受該筆薪
    資，具領據之性質，屬私文書，最高法院有82年度臺非字第
    154 號判決可循。本件「93年薪工資及伙食支領明細」，業
    經於領款人蓋章欄內偽造石哲華之簽名，用以表示石哲華已
    經領取該項薪資之意思，具領據之性質，亦屬刑法上之私文
    書。從而：
    1.就偽造、登載不實「93年薪工資及伙食支領明細」之行為
      ，係觸犯刑法第210 條偽造私文書罪，及商業會計法第71
      條第1 款之填製不實會計憑證罪。其偽造石哲華領取薪資
      之偽造私文書，同時觸犯商業負責人填製不實會計憑證罪
      ，為一行為觸犯數罪名之想像競合，應以較重之偽造私文
      書罪處斷。
    2.又其偽造「93年薪工資及伙食支領明細」後，復持以行使
      ，係觸犯刑法第216 條、第210 條行使偽造私文書罪。其
      偽造石哲華簽名之行為，係屬偽造私文書之部分行為，偽
      造私文書之低度行為，為行使之高度行為所吸收，不另論
      罪。
  (三)再者，上述營利事業之填製扣繳憑單，乃附隨其業務而製作
    ，屬業務上作成之文書，其內容若有不實，自足生損害於他
    人及稅捐機關對稅捐核課之正確性，所為即係犯業務上登載
    不實文書罪，最高法院有70年度第9 次刑事庭會議決議可參
    。從而，被告製作不實之扣繳憑單持以行使，係犯刑法第
    216 條、第215 條行使業務上登載不實文書罪。其業務上登
    載不實之低度行為，為行使之高度行為所吸收，不另論罪。
  (四)其於製作上述「93年薪工資及伙食支領明細」、「扣繳憑單
    」後，檢附於營利事業所得稅結算申報書，同時向中區國稅
    局虎尾稽徵所提出，為一行為觸犯行使偽造私文書罪、行使
    業務上登載不實文書罪，係想像競合，應論以較重之行使偽
    造私文書罪。
  (五)又其行使上述「93年薪工資及伙食支領明細」、「扣繳憑單
    」之目的行為，另外觸犯稅捐稽徵法第41條、第47條第1款
    以不正當方法逃漏稅捐罪。
  (六)其所犯上述行使偽造私文書罪、以不正當方法逃漏稅捐罪，
    2 罪之間，有方法結果的牽連關係，是牽連犯，應依修正前
    刑法第55條後段規定，從較重的行使偽造私文書罪處罰（最
    高法院70年度第9 次刑事庭會議決議(一)參照）。
  (七)被告與綽號「小唐」之成年男子間，就上開犯行，有犯意聯
    絡及行為分擔，皆為共同正犯。又被告利用不知情之林麗青
    、葉發展、王智聰，以實施上述犯罪，係屬間接正犯。
  (八)辯護人固以被告非屬公司法第8 條所規定之公司負責人，亦
    不屬於商業會計法所定之商業負責人，是被告之偽造「93薪
    工資及伙食支領明細」，並不該當於商業負責人填製不實會
    計憑證罪一節為被告辯護。惟查，如將商業會計法第71條第
    1 款商業負責人填製不實會計憑證罪之「商業負責人」，偏
    狹地認定僅以「登記之負責人」為限，則登記之公司負責人
    ，因實際上並不過問公司事務，自無觸犯本條犯罪之可能；
    而真正執行公司業務之實際負責人，倘僅因非屬形式上登記
    之負責人，亦不予處罰，則本條就商業負責人填製不實會計
    憑證罪之處罰部分，將形同具文，而為行險僥倖之徒所趁，
    當非本條之立法本意，亦與公平正義原則有違。是辯護人所
    為上開辯護，並無可採。
  (九)爰審酌被告曾有湮滅證據之犯罪前科（不構成累犯），有臺
    灣高等法院被告前案紀錄表1 份在卷可按，素行不佳；被告
    經營公司，不思按規定繳納稅捐，竟意圖逃漏稅捐，致衍生
    如上所述之一連串犯行，足生損害於石哲華及稅捐機關對稅
    捐核課之正確性，所為實有可議；並於犯後未能坦承全部犯
    行，犯後態度仍屬不佳；惟念及所逃漏之稅捐，業經龍鑫公
    司繳清，有中區國稅局虎尾稽徵所97年6 月17日中區國稅虎
    尾一字第0970009804號函1 份在卷可參（本院卷第43）等被
    告之品行、犯罪之動機、目的、手段、所生危害及犯後態度
    等一切情狀，量處如主文所示之刑及諭知如易科罰金之折算
    標準。
  (十)被告本件犯罪時間，在96年4 月24日以前，合於中華民國九
    十六年罪犯減刑條例所定之減刑條件，爰併予宣告其減得之
    刑及如易科罰金之折算標準。
  (十一)被告於「93年薪工資及伙食支領明細」上所偽造「石哲華」
    之署押共12枚，應依刑法第219 條規定，不問屬於犯人與否
    ，均予宣告沒收。至於上開支領明細，因已提出於稅捐機關
    存查，而非屬被告所有之物，自不得沒收。
四、公訴意旨另略以：被告尚就營利事業所得稅結算申報書登載
    不實，並加以行使，亦觸犯刑法第216 條、第215 條行使業
    務上登載不實文書罪云云。經查，最高法院74年度台上字第
    3953號判決表示「刑法第215 條所謂業務上登載不實之文書
    ，乃指基於業務關係，明知為不實之事項，而登載於其業務
    作成之文書而言；公司行號向稅捐稽徵機關申報營利事業所
    得稅係履行其公法上納稅之義務，並非業務上行為。上訴人
    以上○股份有限公司名義填寫69、70年度營利事業所得稅之
    申報書，縱有不實，似難論以業務上登載不實之文書罪。」
    ，是以，此部分行為並不另構成犯罪，然而，檢察官認為這
    部分與上述論罪科刑部分有想像競合之裁判上一罪關係，因
    此不另為無罪宣告。
據上論斷，依刑事訴訟法第452 條、第299 條第1 項前段，刑法
第2 條第1 項前段、第55條、第216 條、第210 條、第215 條、
第219 條、修正前刑法第28條、第55條後段、第41條第1 項前段
，修正前商業會計法第71條第1 款，稅捐稽徵法第41條、第47條
第1 款，修正前罰金罰鍰提高標準條例第2 條，刑法施行法第1
條之1 ，中華民國九十六年罪犯減刑條例第2 條第1 項第3 款、
第7 條，判決如主文。
本案經檢察官蕭如娟到庭執行職務。
中    華    民    國    97    年    7     月    29    日
                刑事第三庭  審判長法  官  林輝煌
                                  法  官  李貞瑩
                                  法  官  陳銘壎
以上正本證明與原本無異。
如不服本判決，應於送達後10日內向本院提出上訴狀（須附繕本
），上訴於台灣高等法院台南分院。上訴書狀應敘述具體理由。
上訴書狀未敘述上訴理由者，應於上訴期間屆滿後20日內補提理
由書（須附繕本）於本院。
告訴人或被害人對於本判決如有不服，而請求檢察官上訴者，其
上訴期間之計算以檢察官收受判決正本之日期為準。
                                  書記官  鍾宜津
中    華    民    國    97    年    7     月    29    日
附錄本案論罪科刑法條全文
中華民國刑法第210條
偽造、變造私文書，足以生損害於公眾或他人者，處 5 年以下有
期徒刑。
中華民國刑法第215條
從事業務之人，明知為不實之事項，而登載於其業務上作成之文
書，足以生損害於公眾或他人者，處3年以下有期徒刑、拘役或5
百元以下罰金。
中華民國刑法第216條
行使第 210 條至第 215 條之文書者，依偽造、變造文書或登載
不實事項或使登載不實事項之規定處斷。
（95年5月24日）修正前商業會計法第71條
商業負責人、主辦及經辦會計人員或依法受託代他人處理會計事
務之人員有左列情事之一者，處五年以下有期徒刑、拘役或科或
併科新台幣十五萬元以下罰金：
  一  以明知為不實之事項，而填製會計憑證或記入帳冊者。
  二  故意使應保存之會計憑證、帳簿報表滅失毀損者。
  三  意圖不法之利益而偽造、變造會計憑證、帳簿報表內容或
  撕毀其頁數者。
  四  故意遺漏會計事項不為記錄，致使財務報表發生不實之結
  果者。
  五  其他利用不正當方法，致使會計事項或財務報表發生不實
  之結果者。
稅捐稽徵法第41條
納稅義務人以詐術或其他不正當方法逃漏稅捐者，處 5 年以下
有期徒刑、拘役或科或併科新台幣 6 萬元以下罰金。
稅捐稽徵法第47條
本法關於納稅義務人、扣繳義務人及代徵人應處徒刑之規定，於
左列之人適用之：
  一、公司法規定之公司負責人。
  二、民法或其他法律規定對外代表法人之董事或理事。
  三、商業登記法規定之商業負責人。
  四、其他非法人團體之代表人或管理人。
附表：
┌────────┬────────┬────────┬────────┐
│法        條    │修正前規定      │修正後規定      │新舊法之適用    │
├────────┼────────┼────────┼────────┤
│刑法第28條      │二人以上共同實施│二人以上共同實行│(一)適用舊法。    │
│共同正犯        │犯罪之行為者，皆│犯罪之行為者，皆│(二)被告與綽號「小│
│                │為正犯。        │為共犯。        │唐」間就本件犯行│
│                │                │                │，有犯意聯絡及行│
│                │                │                │為分擔，既屬實行│
│                │                │                │犯罪行為之正犯，│
│                │                │                │則適用修正施行前│
│                │                │                │之刑法第28條規定│
│                │                │                │論擬，並無不利於│
│                │                │                │被告。因此，應依│
│                │                │                │刑法第2 條第1 項│
│                │                │                │前段規定，依修正│
│                │                │                │前刑法第28條規定│
│                │                │                │，皆論以共同正犯│
│                │                │                │（最高法院96年度│
│                │                │                │台上字第934 號判│
│                │                │                │決參照）。      │
├────────┼────────┼────────┼────────┤
│刑法第41條第1 項│刑法第41條第1 項│刑法第41條第1 項│(一)適用舊法。    │
│前段易科罰金部分│前段規定：「犯最│前段規定：「犯最│(二)本案被告行為時│
│                │重本刑為5 年以下│重本刑為5 年以下│之易科罰金折算標│
│                │有期徒刑以下之刑│有期徒刑以下之刑│準，應以銀元100 │
│                │之罪，而受6 個月│之罪，而受6 個月│元至300 元折算為│
│                │以下有期徒刑或拘│以下有期徒刑或拘│1 日，經依現行法│
│                │役之宣告，因身體│役之宣告者，得以│規所定貨幣單位折│
│                │、教育、職業、家│新台幣1 千元、2 │算新台幣條例第2 │
│                │庭之關係或其他正│千元或3 千元折算│條規定換算為新台│
│                │當事由，執行顯有│一日，易科罰金。│幣後，應以新台幣│
│                │困難者，得以1 元│」              │300 元至900 元折│
│                │以上3 元以下折算│                │算為1 日，修正後│
│                │1日 ，易科罰金。│                │則以新台幣1,000 │
│                │」罰金罰鍰提高標│                │元、2,000 元、  │
│                │準條例第2 條（已│                │3,000 元折算1 日│
│                │刪除）規定：「依│                │，修正後刑法第41│
│                │刑法第41條易科罰│                │條第1 項前段規定│
│                │金或第42條第2 項│                │，並非較有利於被│
│                │易服勞役者，均就│                │告，依刑法第2 條│
│                │其原定數額提高為│                │第1 項前段規定，│
│                │100 倍折算1日 ；│                │適用行為時法律即│
│                │法律所定罰金數額│                │修正前刑法第41條│
│                │未依本條例提高倍│                │第1 項前段及罰金│
│                │數，或其處罰法條│                │罰鍰提高標準條例│
│                │無罰金刑之規定者│                │第2 條規定，定其│
│                │，亦同。」      │                │易科罰金之折算標│
│                │                │                │準。            │
├────────┼────────┼────────┼────────┤
│刑法第55條前段  │一行為而觸犯數罪│一行為而觸犯數罪│(一)適用新法。    │
│想像競合犯      │名，從一重處斷。│名者，從一重處斷│(二)被告以一個製作│
│                │                │。但不得科以較輕│的行為，同時觸犯│
│                │                │罪名所定最輕本刑│填載不實會計憑證│
│                │                │以下之刑。      │罪、偽造私文書罪│
│                │                │                │2 罪；又以一個行│
│                │                │                │使行為同時觸犯行│
│                │                │                │使偽造私文書罪、│
│                │                │                │行使業務上登載不│
│                │                │                │實文書罪2 罪；均│
│                │                │                │係一行為同時觸犯│
│                │                │                │數罪名，皆為想像│
│                │                │                │競合犯，而修正後│
│                │                │                │刑法第55條前段但│
│                │                │                │書增訂想像競合從│
│                │                │                │一重處斷時，不得│
│                │                │                │科以較輕罪名所定│
│                │                │                │最輕本刑以下之刑│
│                │                │                │，為法理之明文化│
│                │                │                │，非屬法律之變更│
│                │                │                │，並無比較新舊法│
│                │                │                │之問題。爰依修正│
│                │                │                │後刑法第55條前段│
│                │                │                │規定，分別從較重│
│                │                │                │之偽造私文書罪、│
│                │                │                │行使偽造私文書罪│
│                │                │                │處斷。          │
├────────┼────────┼────────┼────────┤
│刑法第55條      │犯一罪而其方法或│已刪除          │(一)適用舊法。    │
│牽連犯          │結果之行為犯他罪│                │(二)被告所犯行使偽│
│【全部行為在修正│名者，從一重處斷│                │造私文書罪、以不│
│前】            │。              │                │正當方法逃漏稅捐│
│                │                │                │罪，2 罪顯有方法│
│                │                │                │、結果之牽連關係│
│                │                │                │，依修正前刑法第│
│                │                │                │55 條 後段規定，│
│                │                │                │應從一重處斷，於│
│                │                │                │適用新法時應分論│
│                │                │                │併罰，修正後刑法│
│                │                │                │之規定並非較有利│
│                │                │                │於被告，依刑法第│
│                │                │                │2 條第1 項前段規│
│                │                │                │定，仍應適用修正│
│                │                │                │前刑法第55條後段│
│                │                │                │規定，從一較重之│
│                │                │                │行使偽造私文書罪│
│                │                │                │論處。          │
├────────┼────────┼────────┼────────┤
│刑法第215 條法定│刑法第33條第5款 │刑法第33條第5款 │(一)適用舊法。    │
│本刑關於罰金刑最│規定：「罰金：1 │規定：「罰金：新│(二)本案被告所犯刑│
│低額部分：刑法第│元以上。」      │台幣1,000元以上 │  法第215 條之業│
│33條第5 款      │                │，以百元計算之。│  務上登載不實文│
│                │                │」              │  書罪，為刑法分│
│                │                │                │  則編未修正之條│
│                │                │                │  文而定有罰金刑│
│                │                │                │  （銀元500元以 │
│                │                │                │  下）者，其法定│
│                │                │                │  刑罰金最低額部│
│                │                │                │  分，經比較新舊│
│                │                │                │  法結果，修正後│
│                │                │                │  刑法第33條第5 │
│                │                │                │  款所定罰金最低│
│                │                │                │  額較舊法所定罰│
│                │                │                │  金最低額為重，│
│                │                │                │  自以修正前刑法│
│                │                │                │  較有利於被告。│
├────────┼────────┼────────┼────────┤
│刑法第215 條法定│1.罰金罰鍰提高標│刑法施行法第1 條│查刑法第215 條規│
│本刑關於罰金刑貨│  準條例第1 條前│之1 規定：「中華│定自72年6 月26日│
│幣單位部分      │  段規定：「依法│民國94年1 月7 日│迄今未修正，其罰│
│                │  律應處罰金、罰│刑法修正施行後，│金之法定刑為「  │
│                │  鍰者，就其原定│刑法分則編所定罰│500 元」（貨幣單│
│                │  數額得提高為2 │金之貨幣單位為新│位均為「銀元」）│
│                │  倍至10倍。」  │臺幣。94年1 月7 │，依罰金罰鍰提高│
│                │2.現行法規所定貨│日刑法修正時，刑│標準條例第1 條前│
│                │  幣單位折算新臺│法分則編未修正之│段規定罰金刑提高│
│                │  幣條例第2條規 │條文定有罰金者，│10倍，再依現行法│
│                │  定：「現行法規│自94年1 月7 日刑│規所定貨幣單位折│
│                │  所定金額之貨幣│法修正施行後，就│算新台幣條例規定│
│                │  單位為圓、銀元│其所定數額提高為│折算，即為新臺幣│
│                │  或元者，以新臺│30倍。但72年6 月│「15,000元」。又│
│                │  幣元之3倍折算 │26日至94年1 月7 │於刑法施行法第1 │
│                │  之。」        │日新增或修正之條│條之1 施行日（即│
│                │                │文，就其所定數額│95年7 月1 日）後│
│                │                │提高為3 倍。」  │，刑法分則所定罰│
│                │                │                │金之貨幣單位改為│
│                │                │                │「新臺幣」，就其│
│                │                │                │所定數額提高30倍│
│                │                │                │，罰金額度亦為新│
│                │                │                │臺幣「15,000元」│
│                │                │                │，是刑法施行法第│
│                │                │                │1 條之1 施行後，│
│                │                │                │罰金刑貨幣單位雖│
│                │                │                │有「新臺幣」之更│
│                │                │                │易，惟適用結果之│
│                │                │                │罰金額度則無二致│
│                │                │                │，就罰金法定刑提│
│                │                │                │高之「刑罰權規範│
│                │                │                │內容」並無利或不│
│                │                │                │利之變更，另揆諸│
│                │                │                │刑法施行法第1 條│
│                │                │                │之1 之立法說明，│
│                │                │                │該條文第2 項係「│
│                │                │                │考量新修正之刑法│
│                │                │                │施行後，不再適用│
│                │                │                │『現行法規所定貨│
│                │                │                │幣單位折算新臺幣│
│                │                │                │條例』，為使罰金│
│                │                │                │數額趨於一致，避│
│                │                │                │免衍生新舊法比較│
│                │                │                │適用問題，以緩和│
│                │                │                │實務適用法律之衝│
│                │                │                │擊之前提下，規定│
│                │                │                │第二項如上」，顯│
│                │                │                │見刑法施行法第1 │
│                │                │                │條之1第2 項增訂 │
│                │                │                │後，自無再與「現│
│                │                │                │行法規所定貨幣單│
│                │                │                │位折算新臺幣條例│
│                │                │                │」、「罰金罰鍰提│
│                │                │                │高標準條例」比較│
│                │                │                │新舊法適用之必要│
│                │                │                │（最高法院96年度│
│                │                │                │台上字第1464號判│
│                │                │                │決參照）。      │
└────────┴────────┴────────┴────────┘


司法院資訊處製作；財團法人民間司法改革基金會備份。
